臺灣基隆地方法院刑事判決　　　　　　100年度簡上字第184號
上　訴　人　臺灣基隆地方法院檢察署檢察官
上　訴　人
即　被　告　林文淵
上訴人　即
被　告　之
代　理　人　鄭玉雲
選任辯護人　楊士擎律師
上列上訴人等因上訴人即被告公然侮辱案件，不服本院一百年度
基簡字第七三四號中華民國一百年七月二十九日第一審判決（聲
請簡易判決處刑案號：一百年度偵字第一九四七號），提起上訴
，本院管轄之第二審合議庭判決如下：
    主  文
原判決撤銷。
林文淵公然侮辱人，處罰金新臺幣陸仟元，如易服勞役，以新臺
幣壹仟元折算壹日。
    事  實
一、林文淵旅居美國多年，近年返國居住。其及俞清松均係基隆
    市○○區○○路十四、十五號「海景經貿大廈」之住戶及區
    分所有權人。渠二人於民國九十九年十一月三十日下午二時
    許，在上開大廈之十四號七樓「劉唐杜宗親會」會址內，參
    加由上開大廈管理委員會主任委員陳漢棟所召集之九十九年
    度區分所有權人會議時，林文淵及其配偶鄭玉雲表達管理委
    員會應支付其自行僱工抽取化糞池內污水之費用，並儘速修
    繕化糞池，否則訴諸法律途徑之意見，惟俞清松則本於其律
    師專業，認為住戶自行僱工處理，程序於法不合，未能逕向
    管理委員會請款。雙方因各執己見，林文淵認其上開所陳意
    見未獲支持，憤而萌生公然侮辱犯意，在上開會議之多數人
    （包括林文淵、鄭玉雲、俞清松、陳漢棟、李鼎銘〈擔任會
    議記錄〉、王秀卿、劉治佑、林成元、郭明振、陳中坪、莊
    素珠及陳娟如等十二人）得以共聞共見及不特定劉唐杜氏宗
    親尚可隨時進入上開「劉唐杜宗親會」會址之場合，以「文
    化流氓啦」及「你就像是在用法律，在做你非法的事情啦！
    」等足以貶損他人人格及社會評價之言語，接續公然侮辱俞
    清松。
二、案經俞清松訴由臺灣基隆地方法院檢察署檢察官偵查後聲請
    以簡易判決處刑。
    理  由
一、程序事項
    按最重本刑為拘役或專科罰金之案件，被告於審判中得委任
    代理人到場。刑事訴訟法第三十六條前段定有明文。查本案
    上訴人即被告林文淵（下稱被告）所涉犯之刑法第三百零九
    條第一項公然侮辱罪，係拘役或專科罰金之案件。被告經合
    法傳喚，雖未於本院審判程序到場，惟已委任其配偶鄭玉雲
    為其代理人到庭答辯，有委任狀在卷（本院卷第三二頁）可
    憑，核與前揭法條規定並無不合，應予准許，合先敘明。
二、證據能力之說明
    按被告以外之人於審判外之陳述，雖不符刑事訴訟法第一百
    五十九條之一至第一百五十九條之四之規定，而經當事人於
    審判程序同意作為證據，法院審酌該言詞陳述或書面陳述作
    成之情況，認為適當者，亦得為證據。當事人、代理人或辯
    護人於法院調查證據時，知有同法第一百五十九條第一項不
    得為證據之情形，而未於言詞辯論終結前聲明異議，視為有
    前項之同意。同法第一百五十九條之五定有明文。又非供述
    證據，並無傳聞法則規定之適用，如該非供述證據非出於違
    法取得，並已依法踐行調查程序，即不能謂無證據能力。最
    高法院九十七年度台上字第一四○一、六一五三號刑事判決
    亦可資參照。再按被告之自白，非出於強暴、脅迫、利誘、
    詐欺、疲勞訊問、違法羈押或其他不正之方法，且與事實相
    符者，得為證據。刑事訴訟法第一百五十六條第一項亦有明
    定。本案被告之代理人鄭玉雲就檢察官所提出證據之證據能
    力，於本院準備程序表示沒有意見（本院卷第二七頁），嗣
    其與被告之選任辯護人迄本案言詞辯論終結前，亦均未對檢
    察官所提出暨原審依職權調查證據之證據能力聲明異議（本
    院卷第六一至六三頁），依法應視為被告同意其以外之人於
    審判外之陳述作為證據。本院復審酌本案被告以外之人於審
    判外之陳述、非供述證據、被告於檢察官偵訊時之言詞陳述
    、於偵查及原審暨向本院所提書狀之書面陳述及所附資料等
    各項證據，未顯示有何顯不可信、以不正方法取得證據或供
    述出於非任意性等情況，堪認取得證據過程均屬適當，復俱
    與待證事實具有關連性，且經本院於審判程序依法調查，均
    得為證據。
三、實體事實之認定
    被告於檢察官偵訊及上訴狀中固均不否認其於上開時、地參
    加上開「海景經貿大廈」九十九年度區分所有權人會議中，
    曾口出「文化流氓」言語，惟矢口否認有何公然侮辱犯行，
    辯稱略以：伊係因化糞池抽取污水費用問題與告訴人及管理
    委員會意見不合，覺得不可理喻，遂脫口而出上開言語，並
    未指名道姓，亦未針對告訴人或其他任何特定之人，且未指
    著告訴人說出上開言語；況自被告說出上開言詞時往前回溯
    ，尚有伊配偶鄭玉雲及郭明振等人發言，可知被告並非針對
    告訴人，伊當時僅係發抒心中感受云云。被告之選任辯護人
    則除上開被告之辯解以外，另為被告辯護略以：縱如原審判
    決所認被告係朝告訴人而口出上開言語，然係針對告訴人要
    求管理委員會拒絕給付被告支出之修繕費用，形同欺壓良善
    之流氓行徑，尤其被告係身障人士，更覺有被欺壓之感，從
    而縱有用字過當情形，客觀上僅係就告訴人「外在行為」予
    以負面之評價，而非直接對告訴人之人格本身予以羞辱貶抑
    ，不足認係針對他人人格或社會評價加以惡意詆毀貶損之用
    語，主觀上亦僅能認係被告要求管理委員會支付修繕費用之
    意，而無從認被告有藉該言語辱罵告訴人之意思。其次，所
    謂公然，係指不特定多數人得以共見共聞之狀態，即必事實
    上有不特定人或多數人得以共見共聞之狀況；且此多數人固
    指人數眾多，包括特定之多數人在內，惟其人數仍應視該罪
    之立法意旨及實際情形加以認定，倘處於一封閉狀態之空間
    ，人數不會隨時間增減，亦無須經相當時間之分辨，即得計
    算確認其人數者，應認與刑法上公然侮辱罪規範之不特定人
    或多數人得以共見共聞之狀況有違；本案發生場合之區分所
    有權人會議開會地點，其大門屬封閉狀態，其內僅十二人出
    席，扣除告訴人及被告則僅十人，故上開開會地點係屬密閉
    空間，並非任何人得任意自由進出，而非公共場合。綜上，
    應認本案與刑法第三百零九條第一項之公然侮辱罪構成要件
    尚屬有間，是請撤銷原判決，對被告為無罪之諭知云云。經
    查：
  (一)被告上開曾對告訴人口出「文化流氓」辱罵言語之犯罪事實
    ，業據告訴人於檢察官偵訊時指證明確，核與當時在場之證
    人陳漢棟及李鼎銘於檢察官偵訊時之結證相符。另根據被告
    於偵查中及原審具狀提出本案發生當時錄音之譯文暨本院原
    審依職權勘驗被告所提出錄音光碟結果可知，被告及其本案
    之代理人係在上開「海景經貿大廈」九十九年度區分所有權
    人會議場合，提出有關化糞池年久失修，池壁受損，以致污
    水溢出，必須緊急修繕，而因管理委員會遲未處理，被告遂
    先自行僱工抽取污水，並要求管理委員會支付此筆費用，並
    儘速修繕化糞池，否則訴諸法律途徑之意見；惟告訴人則本
    於其身為律師之專業，認為住戶自行僱工處理，程序於法不
    合，未能逕向管理委員會請款；雙方就上開問題各執己見，
    因而陳述下列言語：「告訴人：我就跟你說程序‧‧‧」「
    鄭玉雲：我前一個晚上‧‧‧」「告訴人：我跟你說程序問
    題呀！」「鄭玉雲：我前一個晚上給你打電話，我不要坐。
    」「被告：我們聽也沒關係啊！」「鄭玉雲：你安靜，你安
    靜。」「被告：文化流氓啦！」「鄭玉雲：哪有這種事情，
    我要等你們‧‧‧」「告訴人：哎，你罵人哦！你罵誰？」
    「鄭玉雲：我要等你們大家高興了，我才可以那個‧‧‧」
    「告訴人：你剛才罵誰？你剛才你罵誰？」「被告：你這種
    ‧‧‧你這種態度，喔‧‧‧你是說‧‧‧你是靠你做律師
    喔？」「告訴人：沒，沒，沒，我沒靠什麼！你‧‧‧」「
    被告：然後，講話的話，你不能告。那我們‧‧‧」「告訴
    人：你說什麼？你剛才說什麼？你說我什麼，你再說一遍？
    」「被告：你就像是在用法律，在做你非法的事情啦！」「
    告訴人：我何時做非法的事？」（臺灣基隆地方法院檢察署
    九十九年度他字第一○八三號卷〈下稱他字卷〉第九二、九
    八至九九頁、原審卷第四、六七頁）。而就上開對話內容以
    觀，被告當時因隨後尚有「你是靠你做律師喔？」「你就像
    是在用法律，在做你非法的事情啦！」等堪認係與身為律師
    之告訴人之對話，可見其在此前之「文化流氓」以及「你就
    像是在用法律，在做你非法的事情啦！」等語，確係針對具
    有律師資格之告訴人，而非其他在場之人或不特定人甚明。
    告訴人前揭指證及證人陳漢棟、李鼎銘於檢察官偵訊時核屬
    相符之證詞，堪信屬實。
  (二)而按刑法上所謂「公然」，祇以不特定人或多數人得以共見
    共聞之狀況為已足（司法院院字第二○三三、二一七九號解
    釋意旨參照），是刑法上之公然侮辱罪，所謂公然，除不特
    定多數人外，亦包含特定之多數人在內。而查被告於對告訴
    人口出「文化流氓」及「你就像是在用法律，在做你非法的
    事情啦！」等語之上開「海景經貿大廈」九十九年度區分所
    有權人會議場合，當時除有區分所有權人即被告（尚代理區
    分所有權人林彬懷、潘林淑惠）、告訴人（尚代理區分所有
    權人梁素美）、證人陳漢棟、李鼎銘等四人外，尚有其他區
    分所有權人王秀卿、林成元（尚代理區分所有權人游秀戀）
    、郭明振（尚代理區分所有權人許芮俞）、陳中坪、莊素珠
    、代理區分所有權人王龍虎之陳娟如、開會場地提供者之劉
    唐杜宗親會理事長劉治佑等七人，以及既非上開大廈區分所
    有權人亦非區分所有權人之代理人之被告本案代理人鄭玉雲
    一人，共計十二人在場，且另有區分所有權人並未親自或委
    任代理人到場；易言之，當時除有其他未到場之區分所有權
    人可能隨時到場外，亦不排斥區分所有權人之配偶到場，甚
    至表示意見，有卷附基隆市海景經貿大廈管理委員會九十九
    年度會議開會簽到簿、上開被告提出之錄音光碟及錄音譯文
    可參。矧上開「海景經貿大廈」九十九年度區分所有權人會
    議之場所，係基隆市○○區○○路十四號七樓之「劉唐杜宗
    親會」會址內，當時該宗親會理事長劉治佑亦在其內參與開
    會，乃不特定之劉、唐、杜氏（尚包括同宗之范氏）宗親，
    亦可能隨時入內探訪劉治佑。是上開「海景經貿大廈」九十
    九年度區分所有權人會議之場所，不僅係屬「特定之多數人
    」場合，亦屬「不特定人」可能隨時入內之場所，揆諸前揭
    司法院解釋意旨，自該當刑法第三百零九條第一項之「公然
    」要件。乃被告之選任辯護人竟謂該處係一封閉狀態之空間
    ，人數不會隨時間增減，亦無須經相當時間之分辨，即得計
    算確認其人數者，即不得謂為「公然」云云，既與當時實際
    開會情況及會場狀況不符，亦與前揭司法院解釋意旨有悖，
    自非足取。
  (三)又所謂「侮辱」，係以使人難堪為目的，以言語、文字、圖
    畫或動作，表示不屑、輕蔑或攻擊之意思，足以對於個人在
    社會上所保持之人格及地位，達貶損其評價之程度，即足當
    之；而是否符合侮辱之判斷，應顧及行為人之年齡、教育程
    度、職業與被害人之關係及社會整體之價值觀等情狀。查「
    流氓」一詞，係指「破壞社會秩序或組織幫派的不法分子」
    之意，此查教育部之重編國語辭典修訂本（由教育部國語推
    行委員會編纂）網站可知。而被告及其本案之代理人鄭玉雲
    與告訴人雙方在前所援引之對話前，根據被告上開所提出本
    案發生當時錄音譯文，渠等重要爭執如下：「被告：這個我
    來解釋才會清楚。我本身做建築的，‧‧‧，糞水滿上來是
    因為那化糞池產生問題，年久失修，糞水才會溢出來，然後
    緊急的時候，我們就請了那個‧‧‧專門做這個大樓的人‧
    ‧‧過來查了才知道，我們在抽的時候，裡面屎坑全部都用
    無骨坑，結果裡面屎坑有五個‧‧‧抽的時候，裡面都是屎
    ，滿滿的抽一臺十噸的車，‧‧‧那一個是暫時解決說那個
    它屎滿出來的問題，沒有修理，沒有修護，然後才發現說，
    這個坑洞裡面，年久失修，有漏水、滲水現象，現在糞便又
    排下來，一樣會溢出來，同樣會從壁流到我樓下的地下室，
    所以這個事情是這樣子的，環保局來了三次，他說你現在第
    一個是做對的，但是後續的動作要趕快把它修護起來，那這
    樣子才能夠一勞永逸。但是我這個時候要怎麼處理，樓上的
    糞便同樣一直不斷的排下來，我怎麼能叫他們說，停！我們
    需要一個禮拜的時間來處理化糞池，‧‧‧沒有人願意擔這
    個責任。」「告訴人：我跟你說啦！這是委員會的責任，剛
    才你不也是說有污染啦，全部都是委員會都要執行。」「被
    告：跟他說，都不理呀！」「告訴人：不是我們住戶就可以
    代替委員會叫人來做，那收據‧‧‧你就要給我，我這樣喔
    ‧‧‧我樓上也有很多要修理的，我都拿修理費，來跟他要
    錢就好了！你這也是要‧‧‧你自己去做，這個程序上有問
    題，這是要做的啦，這不是說不要做。」「被告：‧‧‧那
    天通知你們的時候，是不是糞水出來了？糞水出來的時候，
    還沒叫人修理，給你通知的時候，你說糞水不是流到你家‧
    ‧‧二、三天前，就是不理的時候，糞水就一直一直流出來
    ，你說，我怎麼辦嘛？」「告訴人：最終，律師‧‧‧律師
    函有通知來‧‧‧我們現在要說到法律，這個律師函白寫啦
    ！怎麼說呢？委員會沒欠他錢啊！他怎麼委託來找委員會討
    這筆錢？委員會沒跟他簽約啦！拜託！那是你叫他來，你在
    法律上是另外一個法律關係，委員會去告，你絕對不會贏啦
    ！」「鄭玉雲：這樣喔？」「告訴人：對，不會贏啦！這樣
    ‧‧‧我說啦！你儘‧‧‧不然，你儘管去告啦！」「鄭玉
    雲：好。」「告訴人：委員會又沒給他簽字，存證函沒讓它
    存在啦！」「鄭玉雲：我們退席！」「告訴人：不能這樣說
    ，你說文的時候，我看我用法律的立場，我看他‧‧‧他要
    告委員會告不成啦！跟你說。」「鄭玉雲：我封你的戶頭，
    我封你的戶頭。退席！」「鄭玉雲：我就要等你管委會大家
    都高興，笑死了‧‧‧」「被告：再見！」「鄭玉雲：我糞
    桶才能抽水，莫名其妙，莫名其妙！」（原審卷第六一至六
    六頁）。可知渠等係就上開「海景經貿大廈」管理委員會應
    否負擔被告自行僱工抽取化糞池內污水所支出之費用以及抽
    取化糞池污水相關程序問題意見不合，而發生爭執。然告訴
    人上開所陳言詞，係以其律師立場，表達法律意見，縱被告
    不予認同，或告訴人意見並非正確，無論如何不應獲致「流
    氓」或「做非法的事情」之評價。又被告既自陳原有建築專
    業，且表達意見條理分明，復長年旅居國外，而已近耳順之
    年，自亦有相當智識程度及修養，當知告訴人於上開會議場
    合所表達之前揭意見，與其所謂「流氓」或「做非法的事情
    」顯然無涉。乃被告竟因其上開意見未獲支持，憤而對告訴
    人口出此等言詞，自係以貶損告訴人社會評價為目的，而以
    言語表示不屑及輕蔑之意思甚明。乃被告之選任辯護人竟謂
    被告係就告訴人「外在行為」予以負面評價，而非對告訴人
    人格本身予以羞辱貶抑，不足認係針對他人人格或社會評價
    加以惡意詆毀貶損之用語，主觀上亦僅能認係被告要求管理
    委員會支付修繕費用之意云云，亦顯無可取。
  (四)綜上，本案事證明確，被告犯行洵堪認定，應依法論科。
四、論罪科刑
    核被告所為，係犯刑法第三百零九條第一項之公然侮辱罪。
    而被告在同一時間、地點之同次爭執中，以「文化流氓」及
    「你就像是在用法律，在做你非法的事情啦！」等語辱罵告
    訴人，其所為之時間緊接，所侵害者皆為告訴人之人格及名
    譽法益，各句言語之獨立性極為薄弱，依一般社會健全概念
    ，在時間差距上，難以強行分開，在刑法評價上，以視為數
    個舉動之接續施行，合為包括之一行為予以評價較為合理，
    而應論以實質上一罪之接續犯。原審對被告以同上罪名論科
    ，固非無見，惟：(1)按刑事訴訟法第二百六十七條規定，檢
    察官就犯罪事實一部起訴者，其效力及於全部。此犯罪事實
    之一部或全部，關於實質上一罪或裁判上一罪均有其適用（
    最高法院九十三年度台上字第六一八二號、八十六年度台上
    字第五九一九號、八十六年度台非字第二二二號、八十三年
    度台上字第一七一四號、八十二年度台上字第二二六七號刑
    事裁判要旨可資參照）。本案檢察官聲請簡易判決處刑意旨
    未就被告於上開對告訴人辱罵「文化流氓啦」一語後，尚接
    續以「你就像是在用法律，在做你非法的事情啦！」之言語
    辱罵告訴人之部分一併聲請簡易判決處刑，原審判決亦認定
    被告僅有以「文化流氓啦」一語辱罵告訴人之犯行，而未就
    屬於實質上一罪之上開被告以「你就像是在用法律，在做你
    非法的事情啦！」言語接續辱罵告訴人部分一併論科，難謂
    無已受請求之事項而未予判決之違誤。(2)刑法第三百零九條
    第一項公然侮辱罪之法定本刑為「拘役或三百元以下罰金」
    ，且該條文自二十四年一月一日公布後迄未曾修正，乃根據
    刑法施行法第一條之一第一項及第二項本文之規定，應就上
    開法定之罰金數額提高三十倍。易言之，刑法第三百零九條
    第一項公然侮辱罪之法定罰金本刑，應為「新臺幣九千元以
    下」；本案復無其他刑罰加重事由，乃原審判決竟對被告科
    處「罰金新臺幣一萬元」，已然逾越該罪法定罰金本刑最高
    度。檢察官以此為由，提起上訴，為有理由。被告以前揭辯
    解否認犯罪，而提起上訴，雖無理由，然原審判決既有前揭
    可議之處，自屬無可維持，應由本院撤銷改判。爰審酌被告
    在上開「海景經貿大廈」九十九年度區分所有權人會議中，
    與其他區分所有權人討論化糞池管理及修繕問題，縱其他區
    分所有權人並不認同其意見，仍應保持冷靜，而以理性及溫
    和態度進行溝通，且即時無法達成共識，亦應彼此尊重，斷
    無以貶損人格與社會評價之言詞辱罵他人之理，是其本案所
    為，其犯罪動機、目的及手段均無足取；其犯後迄今猶未坦
    承犯行，亦無從自其犯後態度而為有利之認定；惟其前無任
    何刑案前科紀錄，有臺灣基隆地方法院檢察署刑案資料查註
    紀錄表及臺灣高等法院被告前案紀錄表在卷可參，素行尚佳
    ，且其所以出言辱罵告訴人，乃因其認化糞池抽取污水及修
    繕係刻不容緩之事，告訴人卻以程序問題而持不同意見，因
    而受有刺激，憤而出口侮辱告訴人；又本案告訴人於原審曾
    對被告提出刑事附帶民事訴訟，業經本院民事庭判決告訴人
    部分勝訴（被告林文淵應給付原告俞清松新臺幣壹拾萬元，
    及自九十九年十二月一日起至清償日止，按週年百分之五計
    算之利息。其餘訴訟費用及假執行部分從略），有本院一百
    年度訴字第二九九號民事判決在卷可參，嗣雙方於本院審判
    程序仍未能和解之原因，除被告本案之代理人表示僅願給付
    告訴人一萬元以外，另一方面，告訴人則希望藉由本案解決
    其與被告間所有紛爭而未果，有卷附本院審判程序筆錄可憑
    ，兼衡被告係重度視障人士（有中華民國身心障礙手冊影本
    在卷可參）之生活狀況、智識程度及本案違反法律義務之程
    度等一切情狀，量處如主文所示之刑，併諭知易服勞役之折
    算標準。
據上論斷，應依刑事訴訟法第四百五十五條之一第一項、第三項
、第三百六十九條第一項本文、第三百六十四條、第二百九十九
條第一項本文，刑法第三百零九條第一項、第四十二條第三項本
文，刑法施行法第一條之一第一項、第二項本文，判決如主文。
本案經檢察官高永棟到庭執行職務。
中    華    民    國    100    年    12    月    5    日
                刑事第四庭  審判長法  官  鄭景文
                                  法  官  李辛茹
                                  法  官  陳賢德
以上正本證明與原本無異。
本件判決不得上訴。
中    華    民    國   100    年    12    月    7     日
                                  書記官  王靜敏
附錄論罪科刑法條
中華民國刑法第三百零九條第一項
公然侮辱人者，處拘役或三百元以下罰金。